【裁判字號】    89,上訴,1210
【裁判日期】    890531
【裁判案由】    誣告等
【裁判全文】
臺灣高等法院臺中分院刑事判決                  八十九年度上訴字第一二一號
    上訴人即自訴人
    兼反訴被    告  甲○○
    自  訴代理人兼
    選    任辯護人  熊賢祺
    被        告即
    反    訴    人  乙○○
    指    定辯護人  本院公設辯護人丁○○
右上訴人因自訴被告偽造有價證券案件，及被反訴人反訴恐嚇危害安全等案件，不服
臺灣臺中地方法院八十八年度自字第一一二五號中華民國八十九年五月三十一日第一
審判決，提起上訴，本院判決如左：
    主    文
原判決關於甲○○被訴恐嚇危害安全部分撤銷。
甲○○被訴恐嚇危害安全部分，無罪。
其餘上訴駁回。
    理    由
一、本件自訴人上訴部分（自訴人就原審判決被告侵占與背信無罪部分，並未上訴）
    之自訴意旨略以：自訴人甲○○於民國（下同）八十八年一月二十日參加被告（
    即會首）乙○○所招募之民間互助會，該互助會之會員（含會首）共計十四人次
    ，每會每月之會款為新台幣（下同）五萬元，自訴人甲○○於八十八年八月二十
    日晚上七時許，在被告乙○○之住所標會，標金為七千八百元，屬最高標，被告
    乙○○卻不讓自訴人甲○○得標，為此，自訴人甲○○為維護自身之權益，已於
    八十八年八月二十三日及同年九月九日，以存證信函通知被告乙○○，請其不得
    在自訴人甲○○先前（即同年四月二十日）因得標而簽發並交付與被告乙○○之
    彰化商業銀行北屯分行0000000號支票（已填載金額為五萬元）上，為填
    載發票年、月（已填妥發票日期為二十五日）之行為，詎被告乙○○已收受上開
    自訴人甲○○撤回授權之通知，卻在上開支票上，填載其發票年、月為「八十八
    」年「八」月，並向付款銀行提示兌領同額票款，因認被告乙○○此部分所為，
    涉犯刑法偽造有價證券之犯行。另本件反訴人乙○○就其反訴甲○○涉犯恐嚇危
    害安全罪部分（反訴人乙○○反訴甲○○涉犯刑法侵占與誣告罪部分，業經原審
    判決確定）之反訴意旨略以：反訴被告甲○○參加反訴人乙○○所招募之前開互
    助會，於八十八年八月二十日以七千八百元之標息競標後，因反訴人乙○○以其
    標息異常，不讓其得標，而要與其協調，甲○○竟於會後，在反訴人乙○○於台
    中縣梧棲鎮○○路○段七○七號之家中，以「試試看，你給我小心一點」等語，
    對反訴人乙○○施加恫嚇，使反訴人乙○○心生畏懼，而危害生命、身體之安全
    ，因認反訴被告甲○○此部分所為，涉有刑法第三百零五條恐嚇危害安全之罪行
    等情。
二、惟按犯罪事實應依證據認定之，無證據不得推定其犯罪事實；又不能證明被告犯
    罪者，即應諭知無罪之判決，此於刑事訴訟法第一百五十四條及同法第三百零一
    條第一項分別定有明文。訊據被告乙○○雖不否認伊於八十八年八月二十日開標
    之後，雖有收受自訴人甲○○之上開存證信函，卻仍將自訴人甲○○所簽發並交
    付伊持有之前開彰化商業銀行北屯分行0000000號支票，填載其發票年、
    月為「八十八」年「八」月，並持向付款銀行提示兌領同額票款，惟被告乙○○
    否認此有何犯罪情事，辯稱：自訴人甲○○係參加伊所招募之上開互助會二會，
    一會已於八十八年四月二十日得標，並已領得應收之會款，為繳交此會嗣後應付
    之會款（即死會會款），自訴人甲○○才簽發上開支票，並授權伊按月填載，雖
    其第二會又於八十八年八月二十日以七千八百元之標息競標，惟當時第二高標之
    標息僅四千六百元，自訴人之標息過高，殊有異常，伊恐嗣後自訴人倒會，才不
    讓其得標，並讓第二高標之會員顏仁傑得標，又因顏仁傑不收自訴人甲○○之支
    票，伊才簽發自己之支票給顏仁傑，以支付會款，此後才在自訴人甲○○交付伊
    持有之前開彰化商業銀行北屯分行0000000號支票，填載發票年、月，並
    持以向付款銀行提示兌領同額票款，伊為此行為，事先有獲得自訴人甲○○之授
    權，自訴人甲○○先前已標得會款，應不能將此授權撤銷，伊實無偽造有價證券
    之犯意與行為等情。此外，反訴被告甲○○就其被訴恐嚇危害安全部分，則以：
    渠雖有於標會之後，因反訴人乙○○不讓渠得標，而找反訴人乙○○理論，但從
    未以「試試看，你給我小心一點」等語，對反訴人乙○○施加恫嚇等情置辯。
三、經查：本案被告乙○○所招募之前開互助會係支票會，亦即得標之會員需按其得
    標時之活會會員人數，簽發相同張數面額均為五萬元之支票交給會首，並授權其
    逐月填載，以交付給日後得標之會員提示兌領，此係自訴人甲○○所是認之事實
    。而本案自訴人甲○○係參加被告乙○○所招募之上開互助會二會，一會已於八
    十八年四月二十日得標，並已領得應收之會款，為繳交此會嗣後應付之會款（即
    死會會款），自訴人甲○○才簽發上開支票交付被告乙○○，上情亦為自訴人甲○○所肯認。按互助會之法律關係，係存在於會首與會員之間，會員於得標之後
    ，對會首即有按月給付會款之義務。故本案自訴人甲○○於參加被告乙○○所招
    募之上開互助會，並於八十八年四月二十日得標之後，即有按月對被告乙○○給
    付會款之義務。其所以交付被告乙○○上開支票，亦係為履行上開義務而簽發，
    既交付給擔任會首之被告乙○○，即應歸由被告乙○○取得，僅被告乙○○不得
    違反約定而提前填載發票日期而已。縱自訴人甲○○嗣後另又標得會款，亦僅另
    又對會首即被告乙○○取得該次互助會款之給付請求權而已。除非其將此互助會
    款之給付請求權，與其對被告乙○○所負之前開給付會款（即死會會款）債務互
    為抵銷，或另有其他債務消滅之原因，自訴人甲○○因得標且取得互助會款之後
    ，對被告乙○○按月給付會款之義務即難認已消滅。此項債務既未消滅，自訴人
    甲○○自不得任意向被告乙○○表示撤銷填載前開支票發票年月之授權。本案自
    訴人甲○○雖訴稱其有以前開郵局存證信函對被告乙○○表示撤銷填載前開支票
    發票年月之授權。惟依其存證信函之記載，其係一方面請求被告乙○○支付其於
    八十八年八月二十日所標得之互助會款，同時又要求被告乙○○不得在其先前因
    標取互助會款之後所交付之前開支票填載發票年月，有該存證信函附卷可稽（見
    本院卷宗第三十七頁）。依其前開存證信函之內容，自訴人甲○○並未表示撤銷
    授權之法律依據何在，已難認定被告乙○○即需受此存證信函之拘束而不得實現
    其債權。況本案自訴人甲○○於八十八年八月二十日晚上七時許，在被告乙○○
    之住所標會時，所出標金七千八百元雖為最高標，但比第二高標四千六百元及自
    訴人於八十八年四月二十日得標時所出之標息四千七百元，均高出甚多。被告乙○○辯稱其係因主觀上認為自訴人甲○○之標息過高，認有異常，才不讓自訴人
    甲○○得標云云，顯非無因，自堪以採信。另被告乙○○所辯其於該會期係讓第
    二高標之會員顏仁傑得標，又因顏仁傑不收自訴人甲○○之支票，為此，被告乙○○已有簽發其自己之支票給顏仁傑，以支付會款，其後，才在自訴人甲○○之
    前開彰化商業銀行北屯分行0000000號支票，填載發票年、月，並持以向
    付款銀行提示兌領同額票款等情，上情既亦為自訴人甲○○所是認，顯見被告乙○○當時尚自認其處置並無失當。亦無明知不得填載前開支票之發票年、月，而
    仍故意予以填載以偽造有價證券之犯意與行為。是本案上開部分，應屬自訴人甲○○與被告乙○○之民事糾紛，尚難認定被告乙○○有偽造有價證券之犯行。自
    訴人甲○○此部分之指訴，其犯罪不能證明。
四、次查：本案反訴人乙○○雖另外指訴其於前開互助會，因甲○○標息異常，其不
    讓甲○○得標，而要與其協調，甲○○竟於會後，在其於台中縣梧棲鎮○○路○
    段七○七號之家中，以「試試看，你給我小心一點」等語，對其施加恫嚇，使其
    心生畏懼，致生危害生命、身體之安全，因認甲○○此部分所為，涉有刑法第三
    百零五條恐嚇危害安全之罪行等情。惟就反訴被告甲○○為上開犯行之時間，反
    訴人乙○○於反訴狀中，係指訴其在互助會標會之後，受到反訴被告甲○○以言
    詞恫嚇（見原審卷宗第二十頁）。而上開互助會標會之時間，係在晚上七時，有
    互助會單在卷可稽（見原審卷宗第四頁）。故如反訴人乙○○如有因甲○○標息
    異常，不讓甲○○得標，而受到反訴被告甲○○以言詞恫嚇，其犯罪時間應在晚
    上七時以後。詎經原審訊問（反訴他恐嚇為何？），反訴人卻指稱：「他八月二
    十日下午三點多在我家恐嚇我」（見原審卷宗第一一四頁），原審並據此而認定
    反訴被告甲○○以言詞恫嚇反訴人之犯罪時間係在八十八年八月二十日下午三時
    許。惟當時該互助會期尚未競標，反訴被告豈可能因反訴人乙○○不讓其得標，
    而出言恫嚇反訴人乙○○？反訴人乙○○此部分之反訴，就反訴被告甲○○之犯
    罪時間，顯有前後不一之矛盾。又就此部分之指訴，反訴人乙○○請求訊問之證
    人丙○○與張銀雖證稱甲○○有以：「不給試試看，給我小心一點」等語對反
    訴人恫嚇，但反訴人乙○○同時聲請訊問之證人戊○○卻證稱當時雖有爭執，但
    其並未聽到反訴被告甲○○有以：「不給試試看，給我小心一點」等語對反訴人
    恫嚇（見原審卷宗第二九頁）。既同為反訴人乙○○聲請訊問之在場證人，詎所
    證不一，已非可遽認反訴被告甲○○確有此部分之犯行。且因丙○○與張銀在
    原審訊問時，僅證稱有聽到被告甲○○曾為上開恫嚇言詞，至於其為此項犯行之
    其他犯罪情節，則未為證述。經本院再度傳訊，丙○○與張銀均未到場。反訴
    人乙○○雖仍堅指反訴被告甲○○有上開犯行，並指訴反訴被告甲○○與其衝突
    二次，係於出去又進來之時（即第二次）對其恫嚇：「你為何錢不給我，你試試
    看，若不給我，下次你會死得很難看」等語。惟八十八年八月二十日晚上七時開
    標之時亦有在場，且因屬第二高標，而由反訴人乙○○宣布為得標之證人顏仁傑
    卻證稱其並未聽到反訴被告甲○○曾以上開言語對反訴人乙○○施加恫嚇。並另
    證稱：「當天是甲○○得標，但後來起爭執，我幫他們勸開」、「拉開後，甲○○沒有說不給錢要小心」、「是有聽到為何不給他標，後面說不給錢要小心的話
    ，我沒有聽到」。經本院訊問反訴人乙○○，其對證人顏仁傑之上開證詞亦不爭
    執。雖又指訴反訴被告甲○○第二次進來之時，有對其恫嚇。但證人顏仁傑卻證
    稱：「他（甲○○）第二次進來是有與乙○○的兒子發生衝突，因他兒子擋在前
    面，我再上前擋住，時間約一、二分鐘（甲○○即離開）」、「乙○○是在他兒
    子後面」、「（當時）沒聽到（甲○○有以不給錢要小心等語對乙○○恫嚇）」
    等語（以上均見本院卷宗第六十頁至第六十二頁）。查反訴被告甲○○第二次所
    以進入反訴人乙○○之住所，係為錄取反訴人乙○○之談話內容，以為日後提起
    民、刑訴訟之依據，業據其提出錄音帶一捲（附於原審證物袋）及錄音譯詞（見
    原審卷宗第三十九頁、第四十頁）為證。依其錄音內容，係以反訴人乙○○之子
    向反訴被告甲○○要求單挑為終結，核與證人顏仁傑所證相符，但其談話錄音內
    容則未見有反訴人乙○○指訴上情。又反訴被告甲○○第二次進入反訴人乙○○
    之家中，既有前開特殊目的，則其所辯不會對反訴人乙○○施加恫嚇乙節，亦應
    與情理無違。審酌上情，本院認尚不得以反訴人乙○○此部分之指訴及證人丙○○與張銀等人之證詞，認定反訴被告甲○○確有反訴人乙○○此部分所指訴之
    犯行。反訴人乙○○此部分之指訴，其犯罪亦不能證明。
五、綜前所述，本案自訴人甲○○自訴被告乙○○偽造有價證券，及反訴人乙○○指
    訴反訴被告甲○○恐嚇危害其安全，以上均屬犯罪不能證明，均應為無罪之諭知
    。原審就自訴人甲○○自訴被告乙○○偽造有價證券部分，認定被告乙○○無罪
    ，尚無不合。自訴人就此部分仍執陳詞上訴，請求改判被告乙○○有罪，其上訴
    為無理由，應予以駁回。至於反訴人乙○○反訴甲○○涉氾恐嚇危害安全部分，
    依前所述，其犯罪應屬不能證明，原審就此部分，對反訴被告甲○○論罪科刑尚
    有未合，即屬無可維持。反訴被告甲○○此部分之上訴為有理由，應由本院將原
    審判決此部分予以撤銷改判，並為反訴被告甲○○無罪之諭知。
六、本案被告即反訴人乙○○經合法傳喚，無正當之理由而於審判期日不到庭，爰不
    待其陳述，逕行判決。
七、據上論斷，應依刑事訴訟法第三百六十八條、三百六十九條第一項前段、第三百
    七十一條、第三百六十四條、第三百四十三條、第三百三十九條、第三百三十一
    條第一項後段，第三百零一條第一項，判決如主文。
中      華      民      國    八十九     年      九       月     六     日
                                  臺灣高等法院臺中分院刑事第三庭
                                        審判長法  官  方  艤  駐
                                              法  官  胡  忠  文
                                              法  官  廖  柏  基
右正本證明與原本無異。
自訴人自訴被告偽造有價證券部分得上訴。其他部分不得上訴。
反訴人不得上訴。
如不服本判決應於收受送達後十日內向本院提出上訴書狀，其未述上訴之理由者並
得於提起上訴後十日內向本院補提理由書（均須按他造當事人之人數附繕本）。
                                              書記官  柯  孟  伶
中      華      民      國    八十九     年      九       月     七     日
                                                                        Ｉ


司法院資訊處製作；財團法人民間司法改革基金會備份。
